臺灣高等法院民事判決
107年度重家上字第74號
上  訴  人  甲〇〇  

訴訟代理人  邱景睿律師
被 上訴 人  乙〇〇  
訴訟代理人  林志豪律師
複 代 理人  劉北芳律師
上列當事人間請求返還遺產等事件，上訴人對於中華民國107年9
月17日臺灣士林地方法院107年度重家繼訴字第6號第一審判決提
起上訴，本院於109年3月17日言詞辯論終結，判決如下：
    主  文
上訴駁回。
第二審訴訟費用由上訴人負擔。
    事實及理由
一、上訴人原審起訴請求：㈠先位聲明：⒈被上訴人應將坐落臺北
    市○○區○○段0000地號土地暨其上同段2979建號建物即門牌號
    碼○○區○○一路99號7樓房屋（下稱○○區房地）返還予被繼承
    人○○○全體繼承人共有。⒉被繼承人○○○所遺之遺產，請准依
    下列方式分割：⑴臺北市○○區○○路○段000巷0號2樓、臺北市○
    ○區○○路○段000巷0號2樓房屋，及所坐落之臺北市○○區○○段○
    ○段00○00○0000○0000地號土地（下稱○○區房地），變價後按
    兩造應繼分比例分配。⑵如原審卷第22、23 頁財產種類17至
    33之存款、債權投資，依兩造應繼分比例分配。⑶○○區房地
    變價後依兩造應繼分比例分配。㈡備位聲明：⒈被上訴人應給
    付上訴人新臺幣（下同）1750萬元，及自民國107年5月26日
    至清償日止，按週年利率百分之5計算之利息。⒉願供擔保，
    請准宣告假執行。嗣經原審判決：被繼承人○○○所遺如原判
    決附表一所示遺產，依如原判決附表一分割方法欄所示方法
    分割，並駁回上訴人其餘之訴及假執行之聲請。上訴人不服
    ，提起上訴後，撤回上開先位之訴之請求且經被上訴人同意
    （見本院卷二第29至30頁），依民事訴訟法第463條準用第2
    62條第1項規定，則上開部分已生撤回起訴之效力，非本院
    審理範圍。合先敘明。
二、上訴人主張：伊為被繼承人○○○之子，被上訴人則為○○○之配
    偶。○○○前於民國99年12月間以其所有之○○區房地為擔保，
    向訴外人台北富邦銀行辦理貸款，並將貸得款項3500萬元交
    付予被上訴人用以支付○○區房地之三成自備款，且將系爭房
    地借名登記予被上訴人名下。嗣○○○於105年3月18日死亡，
    兩造為其全體繼承人，而上開3500萬元仍屬○○○之遺產，伊
    應繼分為二分之一，被上訴人侵害伊之繼承權；又被上訴人
    無法律上原因而受有該3500萬元之利益，致伊受有損害，伊
    依繼承關係、民法第1146條繼承回復請求權、及民法第179
    條不當得利之規定，得請求被上訴人給付1750萬元。求為命
    ：被上訴人應給付伊1750萬元，及自107年5月26日起加計法
    定遲延利息之判決（原審判決上訴人敗訴，上訴人不服，提
    起上訴）。並上訴聲明：㈠原判決關於駁回上訴人後開第二
    項之訴部分廢棄。㈡被上訴人應給付上訴人1750萬元，及自1
    07年5月26日起至清償日止，按週年利率百分之5計算之利息
    。㈢願供擔保，請准宣告假執行。
三、被上訴人則以：伊購置○○區房地之自備款，係○○○於99年10
    月至12月間贈與伊，伊並非不當得利。縱認伊有不當得利，
    惟伊向合作金庫銀行貸得8400萬元後，已匯款850萬元給○○○
    ，故應扣除伊已返還之850萬元。且系爭3500萬元乃○○○之遺
    產，為全體繼承人公同共有，在未分割前，上訴人請求伊返
    還1750萬元予其，於法無據等語，資為抗辯。並為答辯聲明
    ：上訴駁回。
四、上訴人主張被繼承人○○○於105年3月18日死亡，其與被上訴
    人為○○○之全體繼承人，應繼分各為二分之一等情，為兩造
    所不爭執（見原審卷第223至224頁），並有戶籍資料、繼承
    系統表可證（見原審卷第8至10頁、第33頁），自堪信為真
    實。
五、上訴人主張被上訴人用以購置○○區房地之自備款3500 萬元
    ，係○○○以其所有○○區房地貸款出資支付，被上訴人侵害其
    繼承權，應依民法第1146條規定返還1750萬元予其云云。惟
    按繼承權被侵害者，被害人或其法定代理人得請求回復之，
    民法第1146條固定有明文。而繼承權是否被侵害，應以繼承
    人繼承原因發生後，有無被他人否認其繼承資格並排除其對
    繼承財產之占有、管理或處分為斷，亦即無繼承權人而於繼
    承開始時或繼承開始後僭稱為真正繼承人，或真正繼承人否
    認其他共同繼承人之繼承權，並排除其占有、管理或處分者
    ，始該當之（司法院大法官釋字第437 號解釋意旨可資參照
    ）。本件被上訴人於105 年9 月間向國稅局申報被繼承人○○
    ○遺產稅時，已填具○○○之繼承人為兩造，且繼承系統表亦列
    兩造為其繼承人，有財政部臺北國稅局107 年3 月8 日財北
    國稅資字第1070008913號函所附遺產稅申報書及所附繼承系
    統表可稽（見原審卷第24頁至33 頁），可見被上訴人並未
    否認上訴人之繼承人資格，揆諸上開規定及說明，尚難認上
    訴人之繼承權有何遭受被上訴人侵害之事實。況依上訴人所
    主張被上訴人購買○○區房地之自備款3500萬元係○○○生前自
    行以其○○區房地設定抵押貸款支付，縱該3500萬元屬於○○○
    所有，惟此部分之主張，亦核與民法第1146條繼承權受侵害
    有間，則上訴人主張依民法第1146條規定，請求被上訴人給
    付1750萬元，洵屬無據。
六、按民事訴訟如係由原告主張權利者，應先由原告負舉證之責
    ，若原告先不能舉證，以證實自己主張之事實為真實，則被
    告就其抗辯事實即令不能舉證，或其所舉證據尚有疵累，亦
    應駁回原告之請求。又按主張不當得利請求權存在之當事人
    ，對於不當得利請求權之成立，應負舉證責任，即應證明他
    方係無法律上之原因而受利益，致其受有損害。如受利益人
    係因給付而得利時，所謂無法律上之原因，係指給付欠缺給
    付之目的。故主張該項不當得利請求權存在之當事人，應舉
    證證明該給付欠缺給付之目的。本件上訴人主張被上訴人購
    置○○區房地之自備款3500萬元係被繼承人○○○以其所有○○區
    房地貸款出資支付，被上訴人並無法律上原因受有前開利益
    ，致○○○受有損害，伊得依繼承及不當得利法律關係請求被
    上訴人返還1750萬元云云，被上訴人雖不爭執○○○有交付350
    0萬元供支應○○區房地自備款之事實，惟否認該款項係不當
    得利，並辯稱係贈與，且所贈款項應扣除850萬元，因嗣後
    房地貸款額可增加，故自備款減少，其已退還850萬元予○○○
    ，故贈與金額未達3500萬元等語。被上訴人既否認有不當得
    利，且本件依上訴人所主張乃給付型不當得利，則依前揭說
    明，自應由上訴人先舉證證明○○○交付3500萬元予被上訴人
    之給付乃欠缺給付目的。查○○○與被上訴人係夫妻關係，其
    於99年12月間以其所有○○區房地向銀行借款3500萬元做為支
    應○○區房地之自備款，且迄其於105年3月18日死亡前均未曾
    向被上訴人請求返還，而上開貸款亦由○○○逐年向台北富邦
    銀行以借新還舊方式延續貸款（見原審湖調影卷第44至66頁
    台北富邦銀行各類存款歷史對帳單、本院卷一第432至436頁
    台北富邦銀行檢送之動用申請書及放款帳卡），此為兩造所
    不爭執（見原審湖調影卷第11頁、原審卷第222頁、本院卷
    一第124頁、第307頁），○○○既自行承擔上開貸款，堪認其
    就3500萬元之給付並無與被上訴人成立債權或債務之意思，
    而係無償給付被上訴人上開款項，故被上訴人抗辯3500萬元
    係○○○贈與其等語，尚為可取。上訴人雖主張○○○並未向稅捐
    機關申報贈與稅，可見雙方並未成立贈與契約云云。惟贈與
    稅有無申報及繳納乃公法上義務之履行與否問題，與私權贈
    與契約之成立乃二回事，故尚無從僅以未依法據實申報稅捐
    ，逕認定○○○與被上訴人間未成立贈與契約。此外，上訴人
    就被上訴人受領3500萬元乃不當得利之事實，始終不能舉證
    證明○○○交付上開款項予被上訴人有何欠缺給付目的之情事
    ，則其主張被上訴人獲有不當得利云云，難認可採。從而，
    上訴人依繼承及不當得利之法律關係，請求被上訴人返還17
    50萬元，亦屬無據。
七、綜上所述，上訴人依繼承之法律關係、民法第1146條、第17
    9條規定，請求被上訴人應給付1750萬元，及自107年5月26
    日起至清償日止，按週年利率百分之5計算之利息，洵屬無
    據，不應准許。從而原審所為上訴人敗訴之判決，並無不合
    。上訴論旨指摘原判決不當，求予廢棄改判，為無理由，應
    駁回其上訴。
八、本件事證已臻明確，兩造其餘之攻擊或防禦方法及所用之證
    據，經本院斟酌後，認為均不足以影響本判決之結果，爰不
    逐一論列，附此敘明。
九、據上論結，本件上訴為無理由，依民事訴訟法第449條第1項
    第78條，判決如主文。
中　　華　　民　　國　　109 　年　　4 　　月　　7 　　日
                  家事法庭
                      審判長法  官  謝碧莉
                            法  官  王本源
                            法  官  陳月雯
正本係照原本作成。
如不服本判決，應於收受送達後20日內向本院提出上訴書狀，其
未表明上訴理由者，應於提出上訴後20日內向本院補提理由書狀
（均須按他造當事人之人數附繕本）上訴時應提出委任律師或具
有律師資格之人之委任狀；委任有律師資格者，另應附具律師資
格證書及釋明委任人與受任人有民事訴訟法第466 條之1第1項但
書或第2項（詳附註）所定關係之釋明文書影本。如委任律師提
起上訴者，應一併繳納上訴審裁判費。
中　　華　　民　　國　　109 　年　　4 　　月　　8 　　日

　　　　　　　　　　　　　  書記官  侯雅文
附註：
民事訴訟法第466條之1（第1項、第2項）：
對於第二審判決上訴，上訴人應委任律師為訴訟代理人。但上訴
人或其法定代理人具有律師資格者，不在此限。
上訴人之配偶、三親等內之血親、二親等內之姻親，或上訴人為
法人、中央或地方機關時，其所屬專任人員具有律師資格並經法
院認為適當者，亦得為第三審訴訟代理人。